【裁判字號】    89,判,11
【裁判日期】    890106
【裁判案由】    地價稅
【裁判全文】
行  政  法  院  判  決                              八十九年度判字第一一號
    原      告  甲○○
    被      告  臺南縣稅捐稽徵處
右當事人間因地價稅事件，原告不服財政部中華民國八十七年十二月一日台財訴字第
八七○五四九八一四號再訴願決定，提起行政訴訟。本院判決如左︰
    主  文
原告之訴駁回。
    事  實
緣原告所有坐落台南縣佳里鎮○里段一六八六－四地號土地，面積七三七平方公尺，
持分為二分之一，即原告持有面積三六八．五平方公尺。其中面積二五四．二五平方
公尺部分，曾自七十六年起經被告核准按自用住宅用地稅率課徵地價稅，惟經被告於
辦理八十年度自用住宅用地清查時，發現該筆土地已有部分從事營業使用，遂依規定
自八十一年度起恢復按一般土地稅率課徵地價稅。原告不服，分別就原核定八十一、
八十二、八十三、八十四年度地價稅循序提起救濟，迭經本院判決駁回。復就八十六
年地價稅新台幣（下同）六七、四四二元，申請復查，仍未獲變更，提起一再訴願，
亦遭駁回，遂提起本件行政訴訟，茲將兩造訴辯意旨分述如次：
原告起訴及補充意旨略謂：一、原處分及一再訴願決定引用土地稅法第九、十七、十
八、四十一條與財政部二函釋，終止原告經核准適用之自用住宅稅率，改採一般土地
稅率計課地價稅，查上引土地稅法法條均與改採一般土地稅率計課地價稅無關，原處
分及一再訴願決定引用，自屬失當。二、財政部六十八年十一月二十二日台財稅第三
八二六七號及八十年五月二十五日台財稅第八○一二四七三五○號函釋，均乏法律根
據。三、被告所稱之營業行為，營業人姓名如何﹖營業之項目及範圍又如何﹖原處分
均未明確舉證說明，被告涉嫌官商勾結圖利他人。故被告及行政救濟機關，終止原告
適用自用住宅稅率之既得權益，自有不當。請判決再訴願、訴願決定及原處分均撤銷
等語。
被告答辯意旨略謂：一、原告所有坐落台南縣佳里鎮○里段一六八六之四地號（所有
權持分二分之一）土地，持分面積為三六八．五平方公尺，其中二五四．二五平方公
尺雖曾經核准自七十六年起按自用住宅用地稅率課徵地價稅。惟經被告於辦理八十年
度自用住宅用地清查時，查得該筆土地上有經營盆栽買賣之事實，並在該圍牆上懸掛
有「佳里花苑」招牌，核有供營業使用之情，爰經被告自八十一年度起改按一般土地
稅率核課地價稅，且原告所有系爭土地，迄至本（八十六）年度地價稅開徵時仍在繼
續營業中，其系爭土地上之建物，仍作為盆栽買賣之營業場所，除正面屋頂懸掛「佳
里花苑」店招外，其屋內及門外左右兩側亦置有多種盆栽，核其營業之事實已極為明
確，此有被告取證照片暨營業稅服務區簽註意見可資為證，故系爭土地供營業使用之
事證已極為明確。況本案系爭之八十六年度地價稅，乃係延續上述八十一至八十五年
度地價稅之核課原因及事實者，且其營業之事實迄今皆未變更，故被告原核定按一般
土地稅率核課地價稅於法並無不合。原告雖有不服，並分別對同一事實已核定課徵之
八十一至八十五年度地價稅逐年循序提起救濟，惟迄至行政訴訟均遭大院判決原告之
訴駁回，業已確定在案。二、又課稅原因事實之有無以及有關證據之證明力如何認定
等問題，乃屬事實認定之範疇，本案系爭土地既經查明課徵標的之土地上於其核課期
間內確有營業行為之事實，且目前仍繼續營業中，則被告按事實認定，依法按一般土
地稅率核課地價稅，自無不合。至其營業行為究為何人，或係為何人所竊佔營業，係
屬原告與該營業人間個人私權之法律關係，其是非曲直原告得依民事訴訟法程序訴請
普通法院尋求解決之道，與本案應以該系爭土地使用情形核課一般稅率地價稅並無關
時，原告一再以其私人間之恩怨指摘本處有官商勾結、包庇圖利他人等節，實乃顛倒
是非、欲加之罪，核無足取。三、綜上，原告之訴顯無理由，敬請依法判決駁回等語
。
    理  由
按「本法所稱自用住宅用地，指土地所有權人或其配偶、直系親屬於該地辦竣戶籍登
記且無出租或供營業用之住宅用地」、「依第十七條及第十八條規定，得適用特別稅
率之用地，土地所有權人應於每年（期）地價稅開徵四十日前提出申請。逾期申請者
，自申請之次年期開始適用。前已核定而用途未變更者，以後免再申請，適用特別稅
率之原因、事實消滅時，應即向主管稽徵機關申報」分別為土地稅法第九條及第四十
一條所明定。又「同一平房內，如有部分供營業使用，雖有部分供住宅使用，其基地
自應全部按一般稅率計課，以防取巧」、「依土地稅法第十七條及第十八條規定，得
適用特別稅率之用地，於適用特別稅率之原因、事實消滅時，應自其原因、事實消滅
之次期起恢復按一般用地稅率課徵地價稅」，復為財政部六十八年十一月二十二日台
財稅第三八二六七號及八十年五月二十五日台財稅第八○一二四七三五○號函釋有案
。此二函釋與土地稅法第九條、第四十一條所定意旨，並無違背，自得適用。本件原
告所有坐落台南縣佳里鎮○里段一六八六－四地號（所有權持分二分之一）土地，持
分面積三六八．五平方公尺，其中二五四．二五平方公尺雖經被告所屬佳里分處核准
自七十六年起按自用住宅用地稅率課徵地價稅。嗣經被告於辦理八十年度自用住宅用
地清查時，查得該筆土地上有經營盆栽買賣之事實，其土地圍牆上懸掛有「佳里花苑
」招牌，核已有供營業使用之情事，乃自八十一年度起改按一般土地稅率核課地價稅
，遂核定八十六年度地價稅六七、四四二元。查原告土地自八十一年度起改按一般土
地稅率核課地價稅，迄至本八十六年度地價稅開徵時系爭土地仍在繼續營業中，其營
業之事實迄今皆未變更，經被告派員於八十七年一月七日再次前往實地勘查而得系爭
土地上之建物，仍作為盆栽買賣之營業場所，除正面屋頂懸掛「佳里花苑」店招外，
其屋外左右兩側均置滿多種盆栽，又經被告佳里分處查明仍有設籍課稅之資料及取證
之照片二張附案可證，故系爭土地供營業使用之事實極為明確。而本案系爭之八十六
年度地價稅，乃係延續上述八十一－八十五年度地價稅之核課原因及事實者，故原核
定按一般土地稅率核課地價稅，揆諸首開法令規定，並無不合。原告申請復查，復查
決定未准變更，訴願、再訴願決定遞予維持，均無不當。原告起訴主張：渠所有系爭
土地應有部分二分之一部分面積二五四．二五平方公尺原申准按自用住宅用地稅率課
徵地價稅，被告引用無關應否恢復按一般土地稅率課徵之土地稅法第九條、第十七條
、第十八條、第四十一條及財政部函釋，按一般土地稅率課稅，否定渠原經核准適用
之自用住宅稅率，自非適法。且被告所屬人員明知系爭土地被竊占而非法營業，竟官
商勾結，無能取締，反而對無營業且受害之原告為違法處分，圖利他人，訴願、再訴
願決定不予撤銷，均屬違法各云云。惟查系爭土地自八十一年度起因供營業使用，經
被告改按一般土地稅率課徵地價稅，原告循序提起行政訴訟，業經本院先後多次駁回
確定。被告查得本年度仍供營業使用中，亦按一般土地稅率課徵地價稅（即土地稅法
第十六條所定），洵非無據。又原告本人縱無在系爭土地上為營業使用之事實，然該
地供營業使用之事實既屬存在，不問其為土地所有人自己或他人使用，亦不問他人使
用有無經土地所有人同意，均不符合自用住宅用地要件。自不得以原告未自行營業使
用或未同意他人使用之事實，即謂非供營業使用，而適用自用住宅用地稅率課徵地價
稅。而地價稅之適用自用住宅用地優惠稅率，依土地稅法第十七條、第九條第一項規
定，乃因其符合自用住宅用地之要件，若不合其要件即無適用優惠稅率可言。土地稅
法就土地之不同使用情形定有不同之稅率標準，並非一經核課即不問土地使用情形永
不變更，原告謂其所有系爭土地部分面積經申准按自用住宅用地稅率計徵地價稅，被
告改按一般土地稅率課徵，即屬違法云云，容有誤會。又原處分及原再訴願決定引用
土地稅法第九條、第十七條、第十八條、第四十一條及財政部六十八年十一月二十二
日台財稅第三八二六七號及八十年五月二十五日台財稅第八○一二四七三五○號函釋
示，僅在說明原告主張系爭土地應適用自用住宅用地稅率之不足採，非資以為系爭土
地原准適用自用住宅用地稅率，而變更改按一般土地稅率課稅之規定，不生引用法條
違誤之問題。至於系爭土地上之佳里花苑是否為他人占土地非法營業，被告所屬人
員有無包庇非法營業、官商勾結圖利他人罪行，是否無法取締非法占等情，均與本
件判斷無關，毋庸論究。原告起訴意旨非有理由。
據上論結，本件原告之訴為無理由，爰依行政訴訟法第二十六條後段，判決如主文。
中    華    民    國     八十九      年      一      月       六        日
                    行 政 法 院 第 一 庭
                                審 判 長 評  事      黃  綠  星
                                         評  事      藍  獻  林
                                         評  事      黃  璽  君
                                         評  事      廖  宏  明
                                         評  事      鄭  忠  仁
右  正  本  證  明  與  原  本  無  異
                                         法院書記官  彭  秀  玲
中    華    民    國     八十九      年      一      月       十        日


司法院資訊處製作；財團法人民間司法改革基金會備份。
